臺灣高等法院刑事判決　　　　　　　　94年度上訴字第1685號
　　上　訴　人
　　即　被　告　丙○○
　　選任辯護人　曹宗彝　律師
　　　　　　　　陳清華　律師
　　上　訴　人
　　即　被　告　甲○○
上列上訴人因偽造文書等案件，不服台灣台北地方法院93年度訴
字第1035號，中華民國94年4月1日第一審判決（起訴案號：台灣
台北地方法院檢察署93年度偵續字第124號），提起上訴，本院
判決如下：
    主  文
原判決撤銷。
丙○○、甲○○共同連續行使偽造私文書，足以生損害於公眾及
他人，均處有期徒刑陸月，如易科罰金，均以佰元折算壹日。
偽造之「乙○○」、「劉妙玲」印章各壹枚、不動產買賣契約書
貳份、臺灣苗栗地方法院八十九年度訴字第九四號卷附民事委任
狀上偽造之「乙○○」印文壹枚、署押壹枚、「劉妙玲」印文貳
枚、署押壹枚均沒收。
    事  實
一、丙○○與邱阿會原係夫妻關係，因丙○○在外經商積欠債務
    ，為避免債權人追索，二人乃協議假離婚，並於民國（下同
    ）72年4月22日辦理離婚登記，惟仍共同居住於臺北市○○
    街13巷2號2樓住所。丙○○平日以經營土地投資買賣、法拍
    屋為業，賺取之金錢則委由邱阿會管理。迨78年3月間，丙○○出資以邱阿會名義購買坐落苗栗縣三灣鄉○○○段522
    地號之土地，嗣再分別以買賣及贈與名義登記在丙○○本人
    、丙○○之女劉妙玲、劉妙玲之配偶乙○○名下（劉妙玲購
    買應有部分99276分之7001，受贈應有部分99276分之22595
    ，合計應有部分99176分之29596，乙○○購買應有部分9927
    6分之7001，受贈應有部分99176分99276分之9545，合計應
    有部分99176分之16546，丙○○先後購買應有部分99276分
    之32131及99276分之21003，合計應有部分99176分之53134
    ），土地所有權狀則交由邱阿會保管。嗣丙○○於85年間，
    因病在三軍總醫院手術開刀，並僱用甲○○擔任看護，丙○○於受看護期間，與甲○○互生情愫，出院後雖曾返回上開
    浦城街住處，但因甲○○介入屢與邱阿會及劉妙玲等家人發
    生齟齬，遂於85年3月間搬離該處，遷入臺北縣新店市○○
    路473巷3號甲○○之子林淳新住處。嗣丙○○因與邱阿會、
    劉妙玲、乙○○等關係不佳，不甘上開購買之土地所有權應
    有部分登記於劉妙玲、乙○○名下，卻又無法取得該土地之
    所有權狀以及劉妙玲、乙○○之身分證、印鑑證明等資料以
    辦理移轉登記，遂與甲○○共同意圖為自己不法之所有，並
    基於概括之犯意，欲藉由訴訟程序，將前開土地所有權應有
    部分2分之1移轉登記於甲○○名下，議定後，丙○○即於不
    詳時、地，利用不知情之刻印舖偽刻「劉妙玲」、「乙○○
    」之印章各1枚後，於88年10月30日佯與甲○○訂立不動產
    買賣契約書一式二份，約定由甲○○以新台幣（下同）4 百
    萬元之價格向丙○○、劉妙玲、乙○○購買前開522號土地
    所有權應有部分2分之1，並在買賣契約書上偽造劉妙玲之署
    押1枚、印文2枚及乙○○之署押1枚及印文2枚，虛偽記載：
    「甲○○以新臺幣（下同）4百萬元購買丙○○、劉妙玲、
    乙○○前開土地持分各為9927 6之3496、29596、16546 （
    合計持分2分之1），甲○○於88年10月30日、11月30日、12
    月30日，分別付訖買賣價金1百50萬元、1百50萬元、1百萬
    元予丙○○、劉妙玲、乙○○」等內容，偽造該不動產買賣
    契約書。嗣於不詳時地，在前開不動產買賣契約書虛偽加註
    ：「88年11月30日收現金一五０萬元」及「88年12月30日收
    現金一００萬元」等內容，並分別偽造「劉妙玲」、「乙○○」之印文各1枚於其上（合計各二枚），再由甲○○於89
    年4月15日，持前開偽造之不動產買賣契約書，具狀向臺灣
    苗栗地方法院（下稱苗栗地院）提起履行契約民事訴訟（89
    年度訴字第94號），訴請丙○○、劉妙玲與乙○○依約將前
    開買賣標的之土地所有權移轉登記於其名下，而行使該偽造
    之不動產買賣契約書，訴訟期間，丙○○、甲○○明知劉妙
    玲與乙○○並未居住於台北縣新店市○○路473巷3號其子林
    淳新家中，為免該二人知悉上開訴訟並出庭應訊主張權利，
    乃刻意將起訴狀內劉妙玲與乙○○之住居所，填寫為與丙○○相同之地址即「臺北縣新店市○○路47巷3號」，致該法
    院於同年5月4日依上址通知甲○○、丙○○、乙○○與劉妙
    玲出庭時，乙○○與劉妙玲因未能收到通知書，無從出庭主
    張權利，丙○○則仍冒用乙○○與劉妙玲名義，偽造「乙○○」印文1枚、署押1枚以及「劉妙玲」之印文2枚、署押1枚
    於民事委任狀各一份上，偽造該民事委任狀之私文書，於前
    開時日持交該法院偽稱其擔任乙○○與劉妙玲之訴訟代理人
    ，予以行使，並於該民事事件審理時，對於甲○○起訴狀所
    主張之事實為自認，使該法院承辦法官於同年5月18日判決
    「被告（即丙○○、劉妙玲、乙○○）應將如附表（按係民
    事判決附表）所示土地（即前開522地號土地所有權2分之1
    ）所有權應有部分，移轉登記與原告（即甲○○）」，而該
    判決嗣按前開地址即「臺北縣新店市○○路47巷3號」送達
    予劉妙玲、乙○○後，丙○○即以「友」即朋友之名義代為
    簽收，且未代為上訴，致獲確定，足以生損害於乙○○、劉
    妙玲及法院審理民事事件之正確性。丙○○、甲○○於取得
    前開法院判決及確定證明書後，即於同年8月25日（起訴書
    誤載為8月28日），持向苗栗縣頭份地政事務所辦理土地所
    有權移轉登記，將乙○○與劉妙玲連同丙○○名下應有部分
    之前開土地所有權移轉登記與甲○○名下，而詐得乙○○、
    甲○○名下之前開土地。嗣乙○○於同年9月間，接獲苗栗
    縣稅捐稽徵處竹南分處前開土地買賣不課徵土地增值稅之通
    知，發現名下持分之前開土地已移轉登記與甲○○，經向苗
    栗縣頭份地政事務所查證，始悉上情（乙○○對丙○○提出
    之詐欺告訴，係親屬間詐欺，已逾6個月告訴期間）。
二、案經乙○○訴由臺灣臺北地方法院檢察署檢察官偵查起訴。
    理  由
一、訊據被告丙○○、甲○○固坦承被告丙○○、丙○○之女劉
    妙玲、劉妙玲之夫乙○○名義共有之前開522地號土地，經
    由彼等以訴訟程序移轉登記於被告甲○○名義等情不諱，惟
    矢口否認有詐欺或行使偽造私文書犯行，被告丙○○辯稱：
    伊在85年自三軍總醫院出院後，即未曾居住家中，仍由被告
    甲○○看護，劉妙玲與乙○○有感於伊辛苦賺錢養家卻身無
    分文可以養老，遂將上開土地所有權狀、身分證及印鑑證明
    等交付伊，由伊全權處理土地買賣事宜。嗣伊因陸續向甲○○借3百60萬元，利息40萬元，其後再借4百萬元，總共8百
    萬元，乃將土地全部出賣與甲○○，惟嗣伊認為土地售價過
    於便宜，要求甲○○另行給付一百萬元，始願意將土地過戶
    ，甲○○才會具狀向苗栗地院起訴請求移轉該前開土地之所
    有權，劉妙玲、乙○○對於授權伊出售土地及處理訴訟事宜
    均知之甚詳。至民事訴訟期間，伊係住在甲○○兒子住處，
    劉妙玲及乙○○雖並未住該處，且伊亦知道他們的住址，但
    民事起訴狀僑信路之地址係被告甲○○填寫，與伊無關云云
    。被告甲○○辯稱：被告丙○○出院後，劉妙玲將被告丙○○送至伊兒子家，要求伊繼續照顧，劉妙玲、邱阿會並表示
    要繼續付錢給伊，但一、二年都沒有付錢，後來被告丙○○
    陸續向伊借了7百60萬元，乃同意將前開土地所有權全部出
    賣，而出賣人之一劉妙玲及告訴人係被告丙○○之女兒及女
    婿，伊對於被告丙○○表示有權出售土地，無從懷疑。至於
    起訴狀上劉妙玲及告訴人之地址伊係依照不動產買賣契約書
    所記載之地址填寫，伊不知其二人實際住所云云。
二、惟查：
(一)前開事實，業據告訴人乙○○指訴綦詳，並經證人劉妙玲證
    述無異，復有該不動產買賣契約書影本二份、苗栗縣頭份地
    政事務所93年5月10日頭地所一字第0930003123號函檢附苗
    栗縣三灣鄉○○○段522地號土地88年起所有買賣移轉登記
    之相關申辦資料與土地登記謄本、臺灣苗栗地方法院89年度
    訴字第947號全卷影本存卷可參（含起訴狀、民事報到單、
    民事委任狀2份、89年5月4日言詞辯論筆錄、判決）可稽（
    見93年度偵續字第124號卷第3至99、140至143頁與外置之苗
    栗地院89年度訴字第94號全卷影卷）。
(二)被告等於偵查供稱：有經過劉妙玲、乙○○同意出售土地，
    也有拿到劉妙玲交付之土地所有權狀，但是因為劉妙玲、乙○○遲遲不給印鑑證明，一直推託，所以才無法過戶等語，
    乃嗣於原審及本院審理時或改稱：因為劉妙玲表示土地是被
    告丙○○所買，而且被告丙○○年紀已大，所以同意由被告
    丙○○全權處理出售上開土地給被告甲○○之事，土地出售
    所得就給被告丙○○養老，而且有一起到劉妙玲上班之耕莘
    醫院取得土地所有權狀及印章等語，或稱因被告丙○○當時
    向被告甲○○借錢，乃向劉妙玲拿取印章及土地權狀，劉妙
    齡說地是被告丙○○的，叫被告丙○○自己去賣等語（見第
    124號偵續卷二第163、164、165頁、原審93年12月1日審判
    筆錄第19頁，本院94年8月10日審判程序筆錄），前後供述
    不一，歧異甚大，且衡情劉妙玲、乙○○如已同意被告丙○○將土地出售與被告甲○○，何以不願交付印鑑證明並辦理
    所有權移轉登記與被告甲○○，足見被告等所辯不實。
(三)前開民事訴訟起訴狀所載民事被告劉妙玲、乙○○之地址即
    「臺北縣新店市○○路47巷3號」，係被告甲○○之子林淳
    新所居住，且自85年3月間起提供其中一間房間予被告丙○○居住，而劉妙玲、乙○○未曾居住於該址，亦未曾以該址
    作為通訊地址等情，分據證人即被告甲○○之媳（林淳新之
    配偶）李佩陵、證人劉妙玲、證人即告訴人乙○○證述在卷
    （見第124號偵續卷二第110、111頁、原審93年12月1日審判
    筆錄第14至16、26至27頁），復為被告甲○○所自承，乃被
    告甲○○竟將前開民事訴訟起訴狀所載民事被告劉妙玲、乙○○之地址記載為與丙○○相同之「臺北縣新店市○○路47
    巷3號」，其目的係在使乙○○、劉妙玲未能收到通知書，
    而無從出庭主張權利，委無足疑。被告甲○○辯稱：伊並不
    知道劉妙玲與乙○○住處，只是依照契約書上之地址記載云
    云，無非空言，不足採信。再者，前開民事訴訟，民事被告
    劉妙玲、乙○○委任被告丙○○為訴訟代理人之民事委任狀
    二份，並非劉妙玲、乙○○授權填載等情，亦經告訴人乙○○及證人劉妙玲於原審審理中供明：伊等均不知悉被告丙○○所提起之該民事訴訟事件等語在卷（見原審93年12月1日
    審判筆錄第18、23頁），且被告丙○○於前開臺灣苗栗地方
    法院89年度訴字第94號民事事件中，以兼訴訟代理人之身分
    在言詞辯論時表示「（問：答辯聲明？）我同意」、「（問
    ：對於前開不動產契約書原本有何意見？）沒意見。是我們
    三人簽的。四百萬元的價金已收了」，自認事實，亦有該民
    事事件89年5月4日言詞辯論筆錄可稽，其後該院承辦法官亦
    依據被告丙○○自認之事實，判決「被告（即丙○○、劉妙
    玲、乙○○）應將如附表所示土地（即前開52 2地號土地所
    有權二分之一）所有權應有部分，移轉登記與原告（即甲○○）」，該判決嗣按前開地址即「臺北縣新店市○○路47巷
    3號」送達予劉妙玲、乙○○後，丙○○即以「友」名義代
    為簽收，有送達證書影本在卷可參，而被告係劉妙玲、乙○○之父及岳父，乃竟在送達證書上以「友」即朋友之名義代
    為簽收，豈非有悖常情，更見情虛。況前開判決按不實之地
    址寄送判決後，被告丙○○亦未代為提起上訴，使該判決獲
    得確定，有該判決書及確定證明書附該卷宗可憑。而被告等
    於取得上開民事確定判決後，即由被告甲○○持判決書及確
    定證明書等前往向苗栗縣頭份地政事務所辦理土地所有權移
    轉登記，該地政事務所承辦人員因劉妙玲、乙○○名下應有
    部分之前開土地，業經法院判決移轉，即無須原土地所有權
    人之身分證、印章及印鑑證明等資料，乃受理移轉登記土地
    所有權於被告甲○○名下（見第124號偵續卷一第192、193
    頁被告甲○○填寫之土地登記申請書），而毋須劉妙玲、乙○○之印鑑證明等資料即完成上開土地之移轉登記，更見被
    告等係利用訴訟程序，以上開偽造之不動產買賣契約經由法
    院判決，將土地移轉至被告甲○○無疑。
(四)依卷附被告丙○○與劉妙玲、邱阿會、乙○○及案外人即被
    告丙○○與邱阿會之養子劉世斌於89年9月30日簽署之協議
    書內容記載：「一、甲乙雙方就臺灣苗栗地方法院89年度訴
    字第94號判決，甲方（即被告丙○○）願補償乙方（即劉妙
    玲、乙○○）新台幣壹佰萬圓正，並簽發如附件之本票3紙
    ，交予乙方收執。二、前項本票兌現後，乙方放棄民、刑事
    追訴權。三、甲方承諾日後對乙、丙（即邱阿會、劉世斌）
    現有登記之財產（含動產、不動產）不得再行出售．．．」
    以及被告丙○○簽發，以劉妙玲、乙○○為受款人，面額總
    計為一百萬元之本票3紙（見91年度第847 5號卷第31至33頁
    ）觀之，該協議書應係乙○○、劉妙玲獲悉上開土地經被告
    丙○○以訴訟方式移轉登記後，始由其家人即邱阿會、劉妙
    玲、乙○○與案外人劉世斌簽署，益徵被告等辯稱彼等係獲
    得證人劉妙玲及告訴人乙○○同意出售土地乙節，顯非可採
    。
(五)被告丙○○雖提出劉妙玲於89年10月5日代乙○○簽寫之收
    據一紙（見第8475號偵查卷第30頁），內載「三灣鄉○○○
    段522地號持分土地前授權由丙○○簽名出售，辦理一切事
    宜，乙○○、劉妙玲分得價金新台幣壹佰萬元正於民國89年
    10月5日全部收清」，辯稱劉妙玲、乙○○確實有授權出售
    土地一事云云，然此乃被告丙○○為履行前揭協議書內容而
    交付1百萬元予劉妙玲等情，亦為被告丙○○及證人劉妙玲
    所供承，足見前開協議係雙方事後達成而非事先授權，否則
    被告丙○○如已獲得授權，何以協議書內容直指「乙方放棄
    民、刑事追訴權．．．甲方承諾對乙、丙方現有登記之財產
    不得再行出售」，足見被告丙○○上開辯解，自非可採。
(六)被告甲○○雖辯稱：被告丙○○陸續向伊借了7百60萬元，
    乃同意將前開土地出賣云云，惟7百60萬元並非小數額，乃
    被告甲○○在未獲擔保之情況下，借與被告丙○○前開款項
    ，與一般交易習慣有別，難認被告甲○○對於被告丙○○並
　  未獲得劉妙玲、乙○○授權出售土地乙節，完全不知情。
(七)被告丙○○固辯稱：因為以4百萬元出售上開土地太過便宜
    ，希望被告甲○○再給付1百萬元，才願意將土地過戶，被
    告甲○○始會在89年4月15日向苗栗地院提起前開民事訴訟
    云云，惟被告丙○○於89年7月26日，已將其名下之上開522
    地號土地其餘所有權2分之1，以相同之4百萬元價金出售予
    被告甲○○等情，有被告丙○○與甲○○於89年7月26日簽
    訂之不動產買賣契約書可稽（見第124號偵續卷一第144 至
    147頁），衡情被告甲○○原購買之上開土地所有權未辦妥
    移轉登記且訴訟進行中，仍願意以4百萬元向被告丙○○購
    買同一筆地號土地之另外2分之1，顯與常情有違，更見被告
    等就上開土地之買賣事宜係屬虛偽以及被告甲○○對於被告
    丙○○偽以劉妙玲、乙○○名義簽署不動產買賣契約書一事
    ，顯然知悉，被告甲○○所辯：被告丙○○為劉妙玲、乙○○之父親及岳父，對於被告丙○○表示有權出售土地，其無
    從懷疑云云，委無足採。
(八)被告丙○○選任辯護人雖辯稱：89年9月30日所簽訂之協議
    書第一項所載甲方願意補償乙方新台幣1百萬元等語，按「
    賠償」乃一般和解契約慣用字語，「補償」則屬特例，非具
    有相當法律素養之人，尚無能分辨二者之差別，而該協議書
    既係劉妙玲及告訴人乙○○委任律師所擬，且協議書中特意
    書寫「補償」，顯係特意區別與「賠償」之不同，足證劉妙
    玲及人乙○○明所有系爭土地係被告丙○○購買，並借名登
    記在劉妙玲及告訴人乙○○名下，況如邱阿會所言，前開土
    地係其購買，則當時家人感情已不睦，而該土地價值亦不斐
    ，告訴人等豈可能僅以1百萬元和解，由此以觀，被告丙○○於原審辯稱：伊待前開系爭土地出賣後，剩餘價款欲贈與
    劉妙玲及告訴人乙○○等，然因支付伊之生活及醫療費用，
    無力履行贈與，劉妙玲及告訴人乙○○始串通欲以刑事訴追
    伊與甲○○，伊迫於無奈才同意以1百萬元補償，非不得採
    云云。惟查：前開89年9月30日協議書內載「一、甲乙雙方
    就臺灣苗栗地方法院89年度訴字第94號判決，甲方（即被告
    丙○○）願補償乙方（即劉妙玲、乙○○）新台幣壹佰萬圓
    正，並簽發如附件之本票3紙，交予乙方收執。二、前項本
    票兌現後，乙方放棄民、刑事追訴權。三、甲方承諾日後對
    乙、丙（即邱阿會、劉世斌）現有登記之財產（含動產、不
    動產）不得再行出售．．．」，依該協議書第二點及第三點
    以觀，倘被告丙○○係得劉妙玲及乙○○授權出面前開系爭
    土地，何以須再第二點及第三點要求劉妙玲及乙○○放棄民
    、刑事訴追及日後不得再行出賣登記於其等名下之其他財產
    。辯護人僅憑該協議書第一點作文字意義上之爭執，而未綜
    觀全協議書之內容，當無足採。
(九)被告丙○○選任辯護人另辯稱：劉妙玲及乙○○於原審所為
    之陳述或證述，與偵查中所述顯有不一，且不符常理，當無
    足採云云。惟查：證人之陳述有部分前後不符，或相互間有
    所歧異時，究竟何者為可採，法院仍得本其自由心證予以斟
    酌，非謂一有不符或矛盾，即應認其全部均不可採信。本件
    劉妙玲及乙○○所為之陳述，或有部分不同，然其等就本件
    犯罪事實重要部分之陳述，與事實相符，故就該部分之陳述
    ，當屬可採。
(十)綜上所述，被告等為達將劉妙玲、乙○○名下上開土地應有
    部分移轉至被告甲○○名下之目的，而偽造不動產買賣契約
    書，進而持該契約書向法院提起民事訴訟，並以虛偽之地址
    使證人劉妙玲與告訴人不能收受法院之通知，而喪失主張權
    利之機會，再偽造證人劉妙玲、告訴人委任被告丙○○任訴
    訟代理人之民事委任狀而以訴訟代理人身分於法院審理時對
    被告甲○○主張之事實為自認，終獲得確定勝訴判決而辦理
    移轉登記等情已明，被告等所辯，實非可採。
四、本件事證明確，被告等犯行堪認定。
五、被告丙○○、甲○○為達將證人劉妙玲、告訴人名下所有前
    開土地應有部分移轉至被告甲○○名下之目的，偽造不動產
    買賣契約書，進而持該契約書向法院提起民事訴訟，並以虛
    偽之地址使證人劉妙玲與告訴人不能收受法院之通知，而喪
    失主張權利之機會，再偽造證人劉妙玲、告訴人委任被告丙○○任訴訟代理人之民事委任狀，偽以訴訟代理人身分於法
    院審理時對於被告甲○○主張之事實為自認，終獲得確定勝
    訴判決而辦理移轉登記，是核被告等所為，均係犯刑法第21
    6條之行使第210條之偽造私文書罪（偽造不動產買賣契約書
    及民事委任狀）被告偽造印章，係偽造文書之階段行為，偽
    造印文、署押，係偽造文書之一部，均無庸論擬。偽造文書
    後復持以行使，偽造之低度行為為行使之高度行為所吸收，
    亦不另論罪。被告等就前開犯行有犯意聯絡及行為分擔，為
    共同正犯。被告等利用不知情之刻印舖偽刻「劉妙玲」、「
    乙○○」之印章，係屬間接正犯。被告等先後多次行使偽造
    文書犯行，時間均各緊接，手段互亦相若，犯罪構成要件俱
    屬相同，顯係基於概括犯意反覆為之，均應依連續犯規定論
    以一罪，並加重其刑。被告等偽造劉妙玲與乙○○印章部分
    ，雖未據起訴，惟與起訴事實有實質上一罪關係，為起訴效
    力所及，本院自應併予審理。
六、原審因予論罪科刑，固非無見。惟查：(一)原判決就被告等於
    不詳時地，在前開不動產買賣契約書虛偽加註：「88年11月
    30日收現金一五０萬元」及「88年12月30日收現金一００萬
    元」等內容，並分別偽造「劉妙玲」、「乙○○」之印文各
    1枚於其上（合計各二枚）之事實，漏未記載，尚有違誤。
　  (二)原判決認定被告甲○○構成詐欺取財罪，亦無可取（其理
    由詳如後述）。(三)。被告等利用不知情之刻印舖偽刻「劉妙
    玲」、「乙○○」之印章，係屬間接正犯，原判決理由未加
    論述，亦有不當。被告等上訴意旨，否認犯罪，固無足採，
    但查原判決既有上開可議，要屬無可維持，應予撤銷改判。
    爰審酌被告等前無前科，有本院被告全國前案紀錄表可稽，
    素行尚佳，而上開土地亦非劉妙玲、乙○○出資購買，彼等
    所受之損害尚屬輕微，惟被告等犯罪後否認犯行，並無悔意
    ，且利用被告丙○○曾經營土地投資買賣及法拍屋而對訴訟
    程序之熟稔達其之目的，置法院威信於不顧，並非可取，暨
    被告等犯罪之動機、手段、目的等一切情狀，分別量處有期
    徒刑6月。被告等行為後，刑法業於90年1月10日修正，並自
    同年月12日起生效，原刑法第41條「犯最重本刑為3年以下
    有期徒刑以下之刑之罪，而受6月以下有期徒刑或拘役之宣
    告，因身體、教育、職業或家庭之關係，執行顯有困難者，
    得以1元以上3元以下折算一日，易科罰金」，已修正為「犯
    最重本刑為5年以下有期徒刑以下之刑之罪，而受6個月以下
    有期徒刑或拘役之宣告，因身體、教育、職業、家庭之關係
    或其他正當事由，執行顯有困難者，得以1元以上3元以下折
    算1日，易科罰金。但確因不執行所宣告之刑，難收矯正之
    效，或難以維持法秩序者，不在此限。併合處罰之數罪，均
    有前項情形，其應執行之刑逾6月者，亦同」，經比較新舊
    法，以新法有利於被告等，應依刑法第2條第1項前段之規定
    ，依修正後刑法第41 條第1項前段之規定諭知易科罰金之折
    算標準）。偽造之不動產買賣契約書2份（一式二份，被告
    甲○○所有之不動產買賣契約書已於偵查中經檢察官當庭諭
    知扣押在案【見第124號偵續卷二第137頁】，被告丙○○所
    有之不動產買賣契約書雖未扣案，但不能證明業已滅失，且
    被告等自承分別為其等所有，供犯罪所用之物，應依刑法第
    38條第1項第2款之規定宣告沒收（其上偽造之「乙○○」、
    「劉妙玲」印文、署押已連同不動產買賣契約書予以沒收，
    不另依刑法第219條宣告沒收）；偽造之民事委任狀2份，已
    由被告丙○○向法院提出附卷，非其所有，然其上偽造之「
    乙○○」印文1枚、署押1枚、「劉妙玲」之印文2枚、署押1
    枚，不問屬於被告與否，應依刑法第219條之規定宣告沒收
    ；未扣案之偽造「乙○○」、「劉妙玲」印章各1枚，不能
    證明已滅失而不存在，不問屬於被告與否，應依刑法第219
    條之規定併予宣告沒收。
七、公訴意旨略以：被告丙○○、甲○○所為如事實欄所載，另
    涉共犯刑法第339條第1項之詐欺取財罪等語。惟查：
(一)關於被告丙○○部分：
　(1)按於直系血親、配偶、同財共居親屬或其他五親等內血親或
  　三親等內姻親之間，犯竊盜罪章之罪者，須告訴乃論，為刑
    法第324條所明文，而同法第339條詐欺罪亦準用上開告訴乃
    論之規定，復為同法第343條所明定。又告訴乃論之罪，其
    告訴應自得為告訴之人知悉犯人之時起，於6個月內為之；
    告訴乃論之罪，其告訴已逾告訴期間者，應諭知不受理之判
    決，刑事訴訟法第237條第1項、第303條第3款分別定有明文
    。查被告丙○○為告訴人乙○○配偶劉妙玲之女，有證人劉
    妙玲於原審審理中作證後影印之劉妙玲身分證在卷可稽（見
    原審卷一第），是告訴人乙○○與被告丙○○之間為一親等
　　直系姻親，揆諸刑法第343條、第324條之規定，被告丙○○
  　所涉此部分詐欺犯行應屬告訴乃論之罪。
　(2)告訴人乙○○係於91年5月14日向臺灣臺北地方法院檢察署
  　檢察官具狀提出本件告訴，有該告訴狀暨其上所蓋之收文章
    可憑（見91年度偵字第8475號卷第1頁），而其於原審審理
    中陳稱：其係於89年初收到土地買賣不課徵土地增值稅之通
    知，直至被告丙○○違反前揭協議書時，才提起本件告訴等
    語（見原審93年12月1日審判筆錄第11頁），再依告訴人乙○○所提出上開89年9月30日簽署之協議書上載「甲乙（即
    指丙○○、劉妙玲、乙○○、邱阿會、劉世斌）雙方就臺灣
    苗栗地方法院89 年度訴字第94號判決．．．」，有該協議
    書可參，足見告訴人至遲於89年9月30日簽署上開協議書時
    ，即已知悉上開土地遭被告丙○○以訴訟方式移轉登記，乃
    遲至91年5月14日始對被告丙○○提出本件詐欺罪告訴，已
    逾6個月之告訴期間，揆諸上開說明，此部分原應為不受理
    之諭知，惟因公訴人認此與前開論罪科刑部分有牽連犯之裁
    判上一罪關係，爰不另為不受理之諭知，併此敘明。
(二)關於被告甲○○部分：
　(1)證人劉妙玲及告訴人乙○○於原審經以證人身分具結後雖均
  　證稱：上開土地是劉妙玲母親邱阿會所買，欲贈與其二人等
    語，然對於購買土地資金是否確實由邱阿會所支付乙節並不
    能確定，且供稱是聽邱阿會說土地是她出錢的等語（見原審
    93年12月1日審判筆錄第11、20頁），是彼等二人於原審關
    於該土地購買資金來源是從邱阿會處之證詞，純屬傳聞，不
    足採信。至證人邱阿會於偵查及原審審理中固證稱：上開土
    地係伊以自己之私房錢及向親戚、鄰居借錢交給被告丙○○
    購買的，伊當時做衣服1個月可以賺七千多元，比較同時在
    鄉公所工作之人僅賺取三千多元還更多，因為要做衣服，所
    以小孩子是託保母照顧，家境並不算好過，夫妻二人甚至得
    以假離婚避免債權人之追討，而被告丙○○當時不僅毫無工
    作收入，且在外欠下許多債務，被告丙○○根本沒錢買土地
    ，伊當時購買土地的原因是為轉賣賺取差價等語（見第124
    號偵續卷一第175、176頁、原審94年3月10日審判筆錄第2、
    5 、6、8頁），然依其所述，家中經濟來源完全靠其一人做
    衣服支應，家境並非富裕，何以有多餘金錢購買土地？且購
    買之原因竟係為轉賣賺取差價之投資？再者，被告丙○○在
    外既已積欠許多債務，夫妻二人甚至以假離婚避免債權人之
    追討，依常情其親戚、鄰居又怎可能願意借錢給邱阿會投資
    土地？況證人邱阿會對於購買上開土地之資金來源及流程，
    僅泛稱都交由被告丙○○處理，甚至對於何以登記在劉妙玲
    、乙○○名下都無法完整陳述其源由（見第124號偵續卷一
    第209、210頁、原審94年3月10日審判筆錄第3至8頁），更
    見證人邱阿會上開證詞，與常情未合，不足採信。
  (2)告訴人乙○○提起本件告訴後，於偵查中經檢察官送調解，
    證人劉妙玲於調解中供稱：「該筆土地的確是我爸爸買的，
    登記在我名下，權狀的事我完全不知道」等語（見92年度調
    真字第346號卷第3頁），且依前開89年9月30日協議書內載
    「一、甲乙雙方就臺灣苗栗地方法院89年度訴字第94號判決
    ，甲方（即被告丙○○）願補償乙方（即劉妙玲、乙○○）
    新台幣壹佰萬圓正，並簽發如附件之本票3紙，交予乙方收
    執。．．．」，衡情前開買賣金額為四百萬元土地實際上如
    係劉妙玲、乙○○所有，何以劉妙玲、乙○○只同意由被告
    丙○○補償一百萬元，足見被告丙○○辯以：上開土地是其
    籌措資金購買，登記予劉妙玲、乙○○名下等語，非不可採
    。
  (3)前開土地既係被告丙○○籌措資金購買，登記予劉妙玲、乙○○名下，有如前述，是雖被告假冒劉妙玲、乙○○名義與
    甲○○訂立買賣契約書，並偽造委任狀等，涉及不法，但前
    開土地實際上被告丙○○仍得處分，委無足疑，是以其將前
    開土地移轉登記為被告甲○○所有，難認有不法所有之意圖
    ，被告甲○○亦無由成立詐欺取財之共犯可言。
　(4)此外，復查無其他積極證據足認被告甲○○有公訴人所指詐
　  欺取財犯行，自屬不能證明其此部分犯罪，惟因公訴人指此
    與前開論罪科刑部分，有牽連犯之裁判上一罪關係，爰不另
    為無罪之諭知。
八、公訴意旨另以：被告甲○○明知劉妙玲、乙○○居住於臺北
    市○○街，為免該二人知悉上開民事訴訟並出庭主張權利，
    竟刻意將起訴狀內容劉妙玲及乙○○之住所填寫與被告丙○○相同之地址「臺北縣新店市○○路47巷3號」，再由被告
    丙○○冒用劉妙玲、乙○○名義，偽造其二人署押與印文於
    民事委任狀上，持向該法院偽稱其擔任劉妙玲、乙○○之訴
    訟代理人，使該法院陷於錯誤，將該不實事項登載於職務上
    製作之民事報到單、言詞辯論筆錄及判決書等公文書上，嗣
    經法院判決「被告（即丙○○、劉妙玲、乙○○）應將如附
    表所示土地（即前開522地號土地所有權2分之1）所有權應
    有部分，移轉登記與原告（即甲○○）」確定，被告甲○○
    持該法院判決及判決確定證明書後向苗栗縣頭份地政事務所
    辦理土地所有權移轉登記，該地政事務所承辦公務員因乙○○與劉妙玲名下應有部分之前開土地，經法院判決移轉，乃
    無須原土地所有權人之印鑑章及印鑑證明，遂受理移轉登記
    土地所有權於被告甲○○名下，分別足生損害於劉妙玲、乙○○、法院裁判之正確性及地政機關對於土地管理之正確性
    ，因認被告丙○○、甲○○此部分另涉刑法第216條行使同
    法第214條之使公務員登載不實文書罪嫌云云。惟查：
(一)按刑法第214條所謂使公務員登載不實事項於公文書罪，須
    一經他人之聲明或申報，公務員即有登載之義務，並依其所
    為之聲明或申報予以登載，而屬不實之事項者，始足構成，
    若其所為聲明或申報，公務員尚須為實質之審查，以判斷其
    真實與否，始得為一定之記載者，即非本罪所稱之使公務員
    登載不實。上訴人等以偽造之杜賣證書提出法院，不過以此
    提供為有利於己之證據資料，至其採信與否，尚有待於法院
    之判斷，殊不能將之與「使公務員登載不實」同視，最高法
    院73年台上字第1710號判例意旨可資參照。次按由訴訟代理
    人代行起訴者，其代理權須無欠缺，為訴訟成立要件之一，
    不問訴訟程度如何，法院應隨時依職權調查之；又起訴應以
    訴狀為之，並表明其當事人及法定代理人；而當事人或代理
    人應於書狀內簽名，其不能簽名者，得使他人代書姓名，由
    當事人或代理人蓋章或按指印，此為訴狀必備之程式，又書
    狀應由當事人簽名或蓋章，乃在證明該書狀係出於本人之意
    思；而當事人之真偽，法院應依職權調查，如冒用他人姓名
    提起訴訟者，應以其訴為不合法而駁回之，最高法院77年度
    台上字第791號判決、81年度台抗字第53號裁定意旨均同此
    見解；再按起訴狀上所載之地址是否為被告於起訴時之住居
    所，攸關原告起訴是否不合程式之事項，法院自應依職權進
    行調查，最高法院88年台抗字第597號裁定意旨亦持相同之
    見解。經查本件被告甲○○於起訴狀上記載不實之地址，被
    告丙○○持偽造之民事委任狀表明訴訟代理人身分，而使書
    記官將上開不實事項記載於報到單、言詞辯論筆錄上，及使
    承辦法官記載於判決書上，固為被告等所自承，並有前揭苗
    栗地院89年度訴字第94號全卷所附之報到單、言詞辯論筆錄
    及判決書在卷可稽，惟揆諸前開說明，被告住居所及訴訟代
    理權之有無既屬法院應依職權調查之事項，則縱使被告甲○○、丙○○向法院聲明上開不實之事項，亦與刑法第214 條
    使公務員登載不實事項之構成要件不該當。
(二)頭份地政事務所依被告甲○○提出之判決書及判決確定證明
    書，將上開土地移轉與其名下，固有前開土地登記申請書及
    民眾閱覽《異動索引》可憑（見第124號偵續卷一第192、19
    3頁、第124號偵續卷二第11、12頁），然該地政事務所承辦
    人員係根據前開民事確定判決而為登載，且亦僅登載其登記
    原因為「判決移轉」，而該項判決既確實存在，則前開地政
    事務所承辦人員記載「登記原因：判決移轉」此一事項並無
    不實之可言（至判決所憑即不動產買賣契約書及被告丙○○
    之自認有何不實，尚非此部分應行探討者），被告等此部分
    行為即難以使公務員登載不實事項之罪名相繩。
(三)此外，復查無其他積極證據足認被告等有公訴人所指使公務
    員登載不實文書犯行，自屬不能證明被告等此部分犯罪，惟
    因公訴人指此與前開論罪科刑部分，有牽連犯之裁判上一罪
    關係，爰不另為無罪之諭知。
據上論斷，應依刑事訴訟法第369條第1項前段、第364條、第299
條第1項前段，刑法第2條第1項前段、第28條、第56條、第216條
、第210條、第41條第1項前段、第38條第1項第2款、第219條，
罰金罰鍰提高標準條例第1條前段、第2條，判決如主文。
本案經檢察官呂光華到庭執行職務。
中　　華　　民　　國　　94　　年　　8 　　月　　24　　日
　　　　　　　　　刑事第二十庭  審判長法　官　陳貽男
　　　　　　　　　　　　　　　　　    法　官　李世貴
　　　　　　　 　 　　　　　　　　　　法　官　高明哲
以上正本證明與原本無異。
如不服本判決，應於收受送達後十日內向本院提出上訴書狀，其
未敘述上訴之理由者並得於提起上訴後十日內向本院補提理由書
（均須按他造當事人之人數附繕本）。
                                      書記官　李垂福
中　　華　　民　　國　　94　　年　　8 　　月　　24　　日
附錄：本案論罪科刑法條全文
中華民國刑法第216條
(行使偽造變造或登載不實之文書罪)
行使第210條至第215條之文書者，依偽造、變造文書或登載不實
事項或使登載不實事項之規定處斷。
中華民國刑法第210條
(偽造變造私文書罪)
偽造、變造私文書，足以生損害於公眾或他人者，處五年以下有
期徒刑。
